【裁判字號】    95,簡上,151
【裁判日期】    950718
【裁判案由】    侵占
【裁判全文】
臺灣高雄地方法院刑事判決             95年度簡上字第151號
上  訴  人  臺灣高雄地方法院檢察署檢察官
被      告  辛○○
上列上訴人因侵占案件，不服本院高雄簡易庭中華民國94年12月
29日94年度簡字第7471號第一審簡易判決（聲請簡易判決處刑案
號：94年度偵字第9134、11049 號）提起上訴，本院管轄之第二
審合議庭判決如下：
    主  文
上訴駁回。
    事  實
一、辛○○為瘖啞人，原係高雄縣多重身心障礙協會之理事長，
    緣於民國93年8 月29日，該協會在高雄縣鳳山市國民黨黨部
    ，舉行第1 屆第3 次會員大會，由該協會會員戊○○○及甲○○負責向會員收取會費，會員丙○○則負責開立收據，另
    會員庚○○及己○○則在場處理會務並負責接待，是日戊○○○收取共61人，合計新台幣（下同）18,300元之會費，原
    應交由協會會計己○○保管及登帳，因戊○○○欲進洗手間
    ，乃將上開所收款項暫交由辛○○保管，詎辛○○竟起貪念
    ，意圖為自己不法之所有，以變易持有為所有之意思將上開
    款項予以侵吞入己使用，並未交還戊○○○或交付己○○保
    管。嗣為該協會秘書丁○○發覺上情而具狀告發，辛○○則
    迄今尚未交還上開款項。
二、案經丁○○告發由臺灣地方法院檢察署檢察官偵查後聲請簡
    易判決處刑。
    理  由
一、事實之認定：
    訊據被告固坦承於93年間曾擔任高雄縣多重身心障礙協會理
    事長之事實，惟矢口否認有何侵占犯行，辯稱：伊沒有侵占
    18,300元，93年8 月29日所收取的會費都是被丁○○拿去云
    云。經查：
    (一)高雄縣多重身心障礙協會於93年8 月29日，在高雄縣鳳山
      市國民黨黨部舉行第1 屆第3 次會員大會，當日由會員戊○○○收取共61人，合計18,300元之會費，原應交由協會
      會計己○○保管及登帳，但因戊○○○欲進洗手間，乃將
      上開所收款項暫交由被告保管，被告遂將上開款項予以侵
      吞入己使用，迄今尚未交還戊○○○或交付己○○保管等
      情，業據證人丁○○於本院審理中結證稱：「（問：93年
      8 月29日在高雄縣鳳山市國民黨部舉行高雄縣多重身心障
      礙協會第1 屆第3 次會員大會，是否由戊○○○收取會費
      ，共收取18,300元？）是。」、「（問：是否有親眼看到
      戊○○○將上開會費交給何人？）是戊○○○告訴我，她
      將會費交給被告，我沒有親眼看到戊○○○將會費交給被
      告，但是我之後我有去詢問被告，而且我有看到被告拿1
      個黃色牛皮紙袋，被告有比了1 個手勢，表示他是理事長
      ，而我只是秘書。」、「（問：你剛剛說有看到被告拿1
      個牛皮紙袋，如何知道該牛皮紙袋就是裝會費？）因為收
      取的會費都放在牛皮紙袋內。」等語（本院簡上卷第58、
      59 頁 參照），亦據證人甲○○於本院審理中結證稱：「
      「（問：93年8 月29日有無出席高雄縣多重身心障礙協會
      大會？）有。」、「（問：當天有無負責收會費？）有。
      」、「（問：你收完會費後交給誰？）會費由戊○○○收
      齊後交給被告。」、「（問：當天戊○○○是否有收會費
      ？）有。」、「（問：當天除了戊○○○外，尚有何人收
      會費？）還有丙○○。」、「（問：有無親眼看到戊○○○將會費交給被告辛○○？）有親眼看到戊○○○將會費
      收齊後交給被告。」等語（本院簡上卷第76、77頁參照）
      ，復據證人己○○於本院審理中結證稱：「（問：93 年8
      月29日有無出席高雄縣多重身心障礙協會大會？）有。」
      、「（問：當天有無負責收會費？）我只是接待而已，沒
      有負責收會費。」、「（問：你於高雄縣多重身心障礙協
      會擔任何職務？）負責管理帳目，就是會計。」、「（問
      ：當天是誰負責收會費的？）有2 位負責，1 位是姓胡的
      小姐，另1 位我不知道，因為我當天很忙。」、「（問：
      戊○○○收完會費後應該交給誰？）應該交給我。」、「
      （問：當天戊○○○將會費交給誰？）我不知道，過了1
      、2 天以後我有問戊○○○會費在那裡，戊○○○告訴我
      ，是被告拿走，我與其他2 個人有到被告家問會費在那裡
      ，並表示我要做帳呈報政府。」、「（問：戊○○○當天
      有無將會費交給你？）沒有。」等語（本院簡上卷第77至
      79頁參照），並據證人庚○○於本院審理中結證稱：「（
      問：93年8 月29日有無出席高雄縣多重身心障礙協會大會
      ？）有。」、「（問：問當天有無負責收會費？）沒有，
      是戊○○○負責的。」、「（問：當天除了戊○○○外，
      尚有何人收會費？）當天我很忙，不知道是否有其他人收
      會費。」、「（問：戊○○○收完會費交給誰？）會費收
      在咖啡色的牛皮紙袋內就急忙的走了。」、「（問：有無
      親眼看到戊○○○將會費交給被告？）有親眼看到，因為
      我在幫忙看管會場時有看到。」等語（本院簡上卷第79、
      80頁參照），且據證人丙○○於本院審理中結證稱：「（
      問：93年8 月29日有無出席高雄縣多重身心障礙協會大會
      ？）有。」、「（問：你當天負責何事情？）戊○○○負
      責收會費，我負責開收據。」、「（問：戊○○○收完會
      費後交給誰？）交給被告。」、「（問：有無親眼看到戊○○○將會費交給被告？）有。」、「（問：當天戊○○○收完會費，是否應該交給會計？）是。」等語（本院簡
      上卷第81、82頁參照），復有卷附高雄縣多重身心障礙協
      會繳費存根影本1 份可據（94年度發查字第355 號卷第6
      至12頁參照），應堪認定為實情。
    (二)至被告雖以前揭情詞置辯，而證人戊○○○於本院審理中
      亦證稱：伊所收取之會費並未交給被告，而係交給丁○○
      云云。惟查，被告於檢察事務官調查中曾自承：目前會費
      在鳳山，伊可以將錢拿出來歸還會計己○○等語，嗣於本
      院審理中則改辯稱：伊沒有侵占會費，會費都是被丁○○
      拿去云云，足見其供述顯然前後不一，即難遽予採信。又
      證人戊○○○於檢察事務官調查中先係證稱：伊收齊之會
      費本應交給會計己○○，但伊將會費交給被告，至於為何
      要交給被告，伊不知道原因，現在伊無法將收齊的會費交
      給己○○，不能交付的原因伊也不知道等語；待檢察事務
      官諭知被告先暫行離庭而進行隔離訊問時，證人戊○○○
      始改證稱：伊當時想說要去上廁所，就先將會費交給被告
      ，伊認為被告應該會把會費交給己○○，但被告並沒有將
      會費交給己○○，後來伊有向被告表示要將會費交給己○○，但被告都不回答，目前會費在被告家裡等語；繼檢察
      事務官諭知被告入庭後，證人戊○○○復又改證稱：伊將
      錢交給被告後，有親眼看見被告將錢交給丁○○等語（94
      年度偵字第9134號卷第32至34頁參照），嗣於本院審理中
      則亦作相同證述，足徵證人戊○○○證詞亦前後顯不一致
      ，參以證人戊○○○於檢察事務官調查中證述：被告有對
      伊恐嚇，伊不敢講出事實，被告有說不能告訴別人，也不
      能告訴檢察官等語（同上偵卷第33頁參照），復於本院審
      理中結證稱：被告在場，伊會害怕等語（本院簡上卷第57
      頁參照），顯見證人戊○○○或因畏於被告同庭之壓力，
      或因出於不想生事之心理，致其證詞已因受外力不當干擾
      而有意識地迴避閃躲，其證述內容自亦反反覆覆，即難僅
      憑證人戊○○○有意迴護被告之詞，即得遽為有利被告之
      認定。綜上，被告前揭辯詞，應係臨訟卸責之詞，不足採
      信，至證人戊○○○前揭維護被告之詞，亦委無足採。職
      是，本件事證明確，被告侵占犯行堪予認定，應依法論罪
      科刑。
二、論罪與科刑：
    (一)本案相關法律之比較適用：
      按行為後法律有變更者，適用行為時之法律；但行為後之
      法律有利於行為人者，適用最有利於行為人之法律，刑法
      第2 條第1 項定有明文。次按有關新舊法之比較，應就罪
      刑有關之共犯、未遂犯、想像競合犯、牽連犯、連續犯、
      結合犯以及累犯加重、自首減輕暨其他法定加減原因（如
      身分加減）與加減例等一切情形，綜其全部罪刑之結果而
      為比較（最高法院95年第8 次刑事庭會議決議參照）。查
      被告於前開行為後，刑法第33條及第41條業經總統於94年
      2 月2 日修正公布，並依刑法施行法第10條之1 規定自95
      年7 月1 日施行。另於95年6 月14日公布之刑法施行法第
      1 條之1 規定，除變更刑法分則編所定罰金之貨幣單位為
      新臺幣外，並分別提高罰金數額為3 倍或30倍。職是，本
      件自應就被告行為前、後相關法律有修正者，依前揭規定
      暨決議意旨加以綜合比較以資適用。茲說明如下：
      1.修正前刑法第335 條第1 項侵占罪原規定法定刑為「5
        年以下有期徒刑、拘役或併科1,000 元以下罰金」，且
        依修正前刑法第33條第5 款及罰金罰鍰提高標準條例第
        1 條前段，規定罰金數額應為10元以上；然依刑法施行
        法第1 條之1 規定，修正後該條之法定刑度應為「5 年
        以下有期徒刑、拘役或併科新臺幣30,0 00 元以下罰金
        」，而修正後刑法第33條第5 款提高罰金數額為新臺幣
        1,000 元以上，並以百元計算之。是以該罪修正後關於
        有期徒刑、拘役等自由刑雖未加以變更，惟就罰金數額
        下限則予以提高，故修正後之法律效果對行為人而言較
        屬不利，準此，應以修正前之規定對於被告較為有利。
      2.修正前刑法第41條第1 項前段原規定：「犯最重本刑為
        5 年以下有期徒刑以下之刑之罪，而受6 個月以下有期
        徒刑或拘役之宣告，因身體、教育、職業、家庭之關係
        或其他正當事由，執行顯有困難者，得以1 元以上3 元
        以下折算一日，易科罰金。」，且被告行為時之易科罰
        金折算標準，依修正前罰金罰鍰提高標準條例第2 條前
        段（現已刪除）之規定，本係就其原定數額提高為100
        倍折算1 日，故被告行為時之易科罰金折算標準乃以銀
        元300 元折算1 日，經折算後應以新臺幣900 元折算為
        1 日。惟修正後刑法第41條第1 項前段則改以：「犯最
        重本刑為5 年以下有期徒刑以下之刑之罪，而受6 個月
        以下有期徒刑或拘役之宣告者，得以新臺幣1,000 元、
        2,000 元或3,000 元折算一日，易科罰金。」，乃就易
        科罰金之折算標準予以提高。從而，比較修正前、後所
        定之易科罰金折算標準，當以修正前之規定較有利於被
        告。
      3.綜上，依前開決議整體比較結果，本件以修正前之刑法
        規定較有利於被告，爰依修正後刑法第2 條第1 項後段
        之規定，適用行為時即修正前之舊法。
     (二)核被告所為，係犯修正前刑法第335 條第1 項普通侵占
       罪。被告為瘖啞人，有被告之障礙手冊影本1 紙（94年
       度偵字第11049 號卷第12頁參照），且經本院審理中當
       庭訊問得知，應依刑法第20條之規定，減輕其刑。
三、原審依修正前刑法第335 條第1 項、第20條、第41條第1 項
    前段，修正前罰金罰鍰提高標準條例第1 條前段、第2 段之
    規定，且審酌被告於偵查中曾坦承犯行，所侵占之金額僅18
    ,300 元 ，情節尚非鉅大，及尚未將侵占金額繳回等一切情
    狀，在法定刑以內依據個案情節量處拘役55日，其認事用法
    均無不當，量刑亦稱妥適。上訴人雖循告訴人之請求以原審
    量刑過輕為由提起上訴；惟按法官於有罪判決中，究應如何
    量處罪刑，抑或是否宣告緩刑等，均為實體法賦予審理法官
    裁量之刑罰權事項，法官行使此項裁量權，自得依據個案情
    節，參諸刑法第57條所定各款犯罪情狀之規定，於該法定刑
    度範圍內，基於合義務性之裁量，量處被告罪刑；質言之，
    法官為此量刑或緩刑宣告之裁量權時，除不得逾越法定刑或
    法定要件外，尚應符合法規範之體系及目的，遵守一般有效
    之經驗及論理法則等法原則，亦即應兼顧裁量之外部及內部
    性，如非顯然有裁量逾越或裁量濫用之違法情事，自不得任
    意指摘為違法（最高法院80年台非字第473 號、75年台上字
    第7033號、72年台上字第6696號判例意旨參照），從而法官
    量刑時，如無裁量逾越或裁量濫用之明顯違法情事，自不得
    擅加指摘其違法或不當。職是，上訴人以前揭理由執為上訴
    ，指摘原判決不當，為無理由，應予駁回。
四、末按刑法修正後之規定係以適用行為時法即舊法為原則，則
    原判決雖未及比較適用，然本件上訴本院合議庭後，經比較
    新舊法，行為後之法律即新法並非較有利於行為人，而仍應
    適用行為時法之規定，已如前述，從而，原判決適用行為時
    法即無不當，自不構成撤銷改判之事由，併此敘明。
據上論斷，應依刑事訴訟法第455 條之1 第1 項、第3 項、第36
8 條，判決如主文。
本案經檢察官乙○○到庭執行職務
中    華    民    國    95    年    7     月    18    日
                  刑事第四庭  審判長法  官  郭玫利
                                    法  官  陳明呈
                                    法  官  陳振嘉
以上正本證明與原本無異。
不得上訴。
中    華    民    國    95    年    7     月    18    日
                                    書記官  顏宗貝
附錄本案判決論罪科刑法條全文：
中華民國刑法第335 條第1 項
意圖為自己或第三人不法之所有，而侵占自己持有他人之物者，
處5 年以下有期徒刑、拘役或科或併科1 千元以下罰金。


司法院資訊處製作；財團法人民間司法改革基金會備份。
